【裁判字號】    96,易,5989
【裁判日期】    970317
【裁判案由】    詐欺
【裁判全文】
臺灣臺中地方法院刑事判決              96年度易字第5989號
公  訴  人  臺灣臺中地方法院檢察署檢察官
被      告  甲○○原名李冠億.
選任辯護人  郭明仁律師
上列被告因詐欺案件，經檢察官提起公訴（96年度偵續字第189號）
，本院判決如下：
    主    文
甲○○無罪
    理    由
一、公訴意旨略以：李淞奕（原名李冠億）係宏全工程股份有限
    公司（以下簡稱宏全公司）之實際負責人，明知其自民國95
    年起，即陷於無清償能力，竟基於意圖為自己不法所有之犯
    意，於95年6月間，向鋊鑫實業有限公司（以下簡稱鋊鑫公
    司）負責人董宏祥佯稱：其欲施作政府工程及開立信用狀向
    銀行貸款，保證穩賺不賠，但因需客票向銀行票貼週轉，故
    請鋊鑫公司借票供其使用，其必使鋊鑫公司支票如期兌現，
    並願另交付李淞奕及其子、宏全公司之支票以為擔保等語，
    先後開立如附表所示之「李冠億」（即李淞奕）及不知情之
    子「李佳儒」、「宏全公司（負責人李佳勳）」為發票人之
    支票15張，金額共計新臺幣（下同）1153萬581元，致使鋊
    鑫公司負責人董宏祥陷於錯誤，前後委託乙○○開立以鋊鑫
    公司為發票人、付款人為新竹商業銀行臺中分行帳號000000
    0000號之支票13張，交付李淞奕。詎李淞奕分持上開支票向
    他人週轉借貸，換得現金後，未依約將票款匯入前開支票存
    款帳戶內。嗣因上開李淞奕簽發之支票，經鋊鑫公司屆期提
    示，均因存款不足或拒絕往來而遭退票，鋊鑫公司追討無著
    ，始知受騙。因認甲○○涉犯刑法第339條第1項之詐欺取財
    罪嫌等語。
二、按犯罪事實應依證據認定之，無證據不得認定犯罪事實；不
    能證明被告犯罪，應諭知無罪之判決，刑事訴訟法第一百五
    十四條第二項、第三百零一條第一項分別定有明文。次按所
    謂認定犯罪事實之證據，係指足以認定被告確有犯罪行為之
    積極證據而言，該項證據自須適合於被告犯罪事實之認定，
    始得採為斷罪之資料；又事實之認定，應憑證據，如未能發
    現相當確實證據，或證據不足以證明，自不能以推測或擬制
    之方法，以為裁判之基礎，最高法院二十九年上字第三一０
    五號、四十年臺上字第八六號判例著有明文。又按認定犯罪
    事實所憑之證據，無論係直接證據或間接證據，其為訴訟上
    之證明，須於通常一般之人均不致有所懷疑，而得確信其為
    真實之程度者，始得據為有罪之認定，倘其證明尚未達到此
    一程度，而有合理之懷疑存在，復無其他調查途徑可尋，法
    院即應為無罪之判決，最高法院七十六年臺上字第四九八六
    號著有判例。
三、按公訴人認為被告李松奕涉有前揭詐欺罪嫌，係以告訴人之
    指訴，及證人乙○○、李佳儒之證述，並有支票及退票理由
    單影本各4張，及寶華商業銀行中港分行、臺灣新光商業銀
    行股份有限公司、臺灣新光商業銀行松竹分行函覆等在卷資
    為主要論據。
四、訊據被告李淞奕固不否認其曾開立如附表所示之支票，持向
    乙○○取得告訴人鋊鑫公司前開支票之事實，惟堅決否認有
    何詐欺犯行，辯稱：伊自多年前開始與乙○○換票，乙○○
    開立告訴人鋊鑫公司之支票與伊換票，伊拿到鋊鑫公司之支
    票後，有些拿到銀行貼現，有的拿去地下錢莊借貸，有的交
    給朋友調現，伊所使用而交付乙○○之支票，因所經營之建
    築公司虧損，而週轉不靈，於95年9月18日開始跳票，至95
    年10月6日及同月11日始被拒絕往來，87年的支票是退補，
    91 年是銀行作業疏失，並未有退票，附表編號6、13、14及
    15 之支票並未使用出去，仍在伊手中，伊於借票之初，並
    未向乙○○施詐術，也無不法所有之意圖等語。
五、經查：
（一）被告於95年間向其友人乙○○借用如附表所示裕鑫公司所
      有之支票，並相對簽發其名義或使用其子李佳儒，及宏全
      公司名義之支票予乙○○收執，為被告所自承，並經證人
      李佳儒、乙○○於偵查及本院審理中陳述屬實，及其所交
      付予乙○○之上開支票部分之支票及退票理由單影本各4
      張在偵查卷足憑，此部分事實應堪認定。
（二）供被告使用之被告甲存帳戶票據，於87年3月30日起有退
      票紀錄，於95年10月11日，列為拒絕往來戶，退票金額達
      3169萬2740元，另李佳儒名義之甲存帳戶票據，則於95年
      10月11日起，開始退票二張，尚未列為拒絕往來戶，退票
      金額為140萬9750元，宏全公司名義之甲存帳戶票據，則
      於91年8月22日有二張票據存款不足，退票金額共有938萬
      7320元，有臺灣新光商業銀行股份有限公司、寶華商業銀
      行中港分行、臺灣新光商業銀行松竹分行函覆在卷足稽，
      惟查，其中宏全公司於91年8月22日到期之支票二張，係
      因電腦故障，業經重提付訖，而經台中市票據交換所同意
      撤銷存款不足退票紀錄，有台中市票據交換所函在卷可按
      （本院卷第22頁），而依據前開臺灣新光商業銀行松竹分
      行函覆所示，宏全公司真正存款不足係自95年9月20日起
      ，故宏全公司之退票日期應自95年9月20日起，而非91年8
      月22日。
（三）證人乙○○於本院審理中證稱，大約94年間，被告與其有
      資金往來，被告拿票來向其借貸，一年中最少有幾百萬元
      ，至於有無上千萬元要查證，大約94年或95年被告開始向
      其借鋊鑫公司的票，被告為了工程的押標金需要，所以向
      其借票，最先講是工程需要，後來就繼續借，其認為係同
      一原因，如果知悉被告係拿去向地下錢莊借錢就不可能借
      票給被告，其未向被告借過票，但被告向其借錢，有押票
      ，日利率約百分之0、06至0、08左右，在被告退票前，應
      有有領過被告所開票十張以上，其借被告錢是他跟其說有
      資金的需要，其不能確定被告是否週轉不靈，如附表所示
      之票，其係於開票日期前三個月簽發等語，其於偵查中則
      證稱，告訴狀卷附之4張支票都是伊經手處理的，該4張支
      票的換票過程董宏祥並未參與，被告甲○○早在94年間即
      有拿客票、宏全公司支票或其兒子的票跟伊借錢或換票，
      伊均是開立告訴人公司的票交付甲○○，彼此換過的票不
      下1、20次，且所換的票中，在94年間的都有兌現，到95
      年的才跳票，之前有兌現的票約達1、20張，金額好幾百
      萬元等語。足徵被告與使用鋊鑫公司之乙○○間，素有金
      錢往來，且94年間起即有多次，及金額至少達數百萬元以
      上之借貸，並均有按時使其簽發之支票兌現；次查依證人
      乙○○所證，被告交付予乙○○之支票，係發票日前3個
      月所簽發之遠期支票，亦即發票日為95年9月、10月、11
      月、12月之支票，被告應分別係95年6月、7月、8月、9月
      所簽發，本案如前所述，至95年9月20日及95年10月11日
      被告所使用之宏全公司、李佳儒之帳戶開始退票，被告始
      陷入清償不能，斯時被告所簽發之支票到期日係95年12月
      20 日以後，而觀被告所交付如附表所示之支票，編號2、
      3、4、5、8、9、10、11均為95年12月10日到期，其簽發
      日係在95年9月10日之前，應非開始退票後之95年9月20日
      後所簽發，被告當時仍有清償能力，另編號12至15均係95
      年12月20日所簽發，簽發時雖係95年9月20日左右，惟除
      編號12外，其餘3張被告並未使用，有其提出該3張支票影
      本在卷足稽，足見被告於其所使用之支票開始退票後，即
      未再持支票向證人乙○○借用支票，所借用之支票，亦大
      部分未再使用，是被告並非債信已陷入無法兌現所交付支
      票後，仍簽發支票向他人借貸，其無不法所有之意圖甚明
      。
（四）按借用他人之金錢或支票者，雖未至無清償能力，惟大都
      本身之資力已不佳，且本案證人乙○○於偵查中證稱，伊
      開票給被告，約定他開三天的票給伊，伊開後三天票給他
      等語，於審理中則供稱，伊開給被告之票，只有二張一百
      五十幾萬元兌現，因為被告沒有兌現那麼多錢，所以先將
      那二張票兌現等情，顯見證人乙○○係以被告所簽發之支
      票兌現為前提，才使其交付之鋊鑫公司之支票相對兌現，
      且被告所交付之支票雖退票達1153萬餘元，惟乙○○所交
      付鋊鑫公司之支票，亦僅兌現150餘萬元，亦有1千萬元左
      右未兌現，是證人乙○○於偵查中證稱：「大家都是好朋
      友，他有缺錢臨時週轉不靈，才會借票給他」等語，應值
      採信，告訴人指稱被告向之借支票時，曾佯稱其施作穩賺
      不賠，並保證必使鋊鑫公司支票如期兌現一節，非但無證
      據證明，且與常情及實情均不合；另宏全公司確曾94年3
      月7日與大成工程股份有限公司訂立工程合約書，95年3
      月28日，另與盛傑營造有限公司訂立工程合約書，與評輝
      營造股份有限公司，亦於95年7月31日訂立工程合約書，
      均有契約書在卷足稽，足見被告所辯，其係因所經營之公
      司承包工程虧損致週轉不靈，尚非無稽。至被告未能提出
      其本身資金使用情形及其相關憑證，且避居他處，未提出
      清償方案等情，雖就債務之管理有瑕疵，及事後清償態度
      不佳，惟要難即認定被告即有何不法所有之意圖，本案純
      屬民事糾紛，應循民事程序解決。
六、綜上所述，依卷內證據，尚不足以證明被告於向乙○○借用
    鋊鑫公司之支票時，有何不法所有之意圖，及實施詐術致乙
    ○○交付支票，此外，復查無其他積極證據足認被告有何詐
    欺犯行，不能證明被告犯罪，自應為無罪之判決。
七、據上論斷，應依刑事訴訟法第三百零一條第一項前段，判決
    如主文。
中    華    民    國    97    年    3     月    17    日
                  刑事第四庭    審判長法  官  林宜民
                                      法  官  許惠瑜
                                      法  官  林清鈞
上正本證明與原本無異。
如不服本判決，應於收受送達後10日內向本院提出上訴書狀（應
敘述具體理由並附繕本）。
上訴書狀如未敘述理由，應於上訴期間屆滿後20日內補提理由書
於本院。
                                書記官  陳貴卿
中    華    民    國    97    年    3     月    17    日


司法院資訊處製作；財團法人民間司法改革基金會備份。
